最高法院民事判決　　　　　　　　　　　　　　　八十七年度台上字第二九九八號
　　上　訴　人　張夢麟
　　　　　　　　鮑關明
　　　　　　　　曹耀興
　　　　　　　　李寶麟
　　　　　　　　劉文潮
　　共　　　同
　　訴訟代理人　蔡欽源律師
　　被 上訴 人　亞洲證券股份有限公司
　　法定代理人　洪宗堅
　　訴訟代理人　蔡讚燁律師
右當事人間請求履行契約等事件，上訴人對於中華民國八十七年六月八日台灣高等法
院第二審更審判決（八十六年度上更(六)字第二三號），提起上訴，本院判決如左：
    主  文
原判決除假執行部分外廢棄，發回台灣高等法院。
    理  由
本件上訴人主張：伊等分別於民國七十五、七十六年間，由被上訴人公司職員陳南生
（按：陳南生於七十七年二月十日死亡）經手，委託被上訴人公司買進如第一審判決
附表（下稱附表）所示之股票後，被上訴人非但未依民法第五百四十一條第一項規定
，將股票交付與伊等，反將之交付陳南生，致遭陳南生盜賣殆盡。依民法第一百八十
四條第一、二項及第一百八十八條第一項前段規定，被上訴人即應就陳南生之侵權行
為，對伊等負損害賠償責任。縱陳南生非屬被上訴人公司之職員，被上訴人仍應負表
見代理之授權人責任等情，爰依委任及侵權行為之法律關係，求為命被上訴人給付伊
等各如附表所示之系爭股票，如不能給付，應按給付前一日台灣證券交易所股份有限
公司收盤賣出價格折付新台幣之判決。
被上訴人則以：伊僅於七十五年九月至十二月間僱用陳南生為試用人員，並未任之以
代客買賣或交割股票業務。上訴人自行集資委託陳南生買賣股票，顯難認與伊公司間
有委任關係存在。陳南生領取股票，由伊公司收回買進報告書第二聯（代收據）後，
如何處分，均與伊公司無涉。又上訴人張夢麟係以融資買進股票，而將股票質押於訴
外人復華證券金融股份有限公司處，更無請求伊交付該股票之理等語，資為抗辯。
原審維持第一審所為上訴人敗訴之判決，駁回其上訴，無非以：上訴人主張其係由訴
外人陳南生經手，代為填具委託書，在被上訴人公司買進系爭股票。被上訴人已將股
票交付陳南生，嗣該股票被陳南生全部盜賣等事實，為被上訴人所不爭執，並有買進
報告書、委託書、交割憑單及台灣台北地方法院檢察署七十六年度偵字第一一○八五
號詐欺案卷內所附陳南生之「自首狀」可稽，固堪認為真實。惟依陳南生之自首狀所
稱：「自首人（陳南生）於七十五年開始經營股票買賣生意……七十六年五月中旬後
股價下跌，……總計虧損五千萬元（新台幣，下同）以上，……他人委託操作部分也
全部虧光。……委託操作部分如下：(一)曹耀興一百九十萬元。(二)李寶麟四百七十五萬
元。(三)張夢麟四百八十萬元。(四)劉文潮六十萬元……」等語及上訴人於上開陳南生被
訴詐欺案中咸稱：「伊等將金錢交付陳南生，委託陳南生操作（買賣）股票」云云，
足見被上訴人辯稱：上訴人係委託陳南生個人操作股票，可以採信。上訴人既不遵循
股市規則，未將買進系爭股票之款項直接交付被上訴人，而逕自匯入陳南生及其父陳
永照之銀行帳戶內，委由陳南生辦理股票交割手續，又對於買入股票後三日內完成交
割手續可取得股票或保管條之事均不予聞問，其謂係直接委任被上訴人買進系爭股票
，未委託陳南生操作股票，即無足取。況查陳南生自七十六年一月間起，已不在被上
訴人公司領取薪津，被上訴人公司前副總經理陳約信復證稱：伊經陳南生介紹始認識
上訴人，伊未表示陳南生為被上訴人公司之職員等語，亦難認陳南生係居於被上訴人
公司之受僱人地位，代理被上訴人為上訴人買進系爭股票。是系爭股票不論係於七十
五年十二月間或七十六年一月間陳南生離職後所買進，均屬上訴人與陳南生個人間之
委託買賣行為，與被上訴人無涉。不因陳南生係被上訴人公司之職員或曾為該公司職
員，而得認為陳南生係執行被上訴人公司之職務或被上訴人係為履行其與上訴人間之
委任契約所生之債務（義務），乃在其監督下，由陳南生服勞務、或係陳南生有雙
方代理之行為，或可使上訴人誤信被上訴人曾授與陳南生代理權，應命被上訴人負表
見代理之授權人責任。上訴人既係委託陳南生個人買進系爭股票，兩造間即無委任關
係存在。上訴人依委任關係，請求被上訴人交付系爭股票自屬不應准許。該陳南生盜
賣系爭股票之個人行為，與陳南生之執行被上訴人公司職務無關，上訴人主張被上訴
人應依侵權行為規定負僱用人之連帶賠償責任，亦屬無據等詞，為其判斷之基礎。
查原審依憑已故陳南生之刑事「自首狀」所載內容及上訴人於該陳南生被訴詐欺刑事
案件中之供述，雖認定上訴人係委託陳南生個人買進系爭股票，與陳南生在被上訴人
公司任職之職務行為無關，然依陳南生於第一審結證：「七十五年九月，經陳約信介
紹到亞洲證券公司（被上訴人）服務，當時職位是營業員。在陳副總（陳約信）辦公
室工作，工作主要內容為爭取客戶，代客經手買賣股票。……原告（上訴人）是透過
我（陳南生）向公司（被上訴人）代買股票……」等語（見：第一審卷六九、七○頁
）如屬非虛，即見因陳南生任職於被上訴人公司，上訴人方由陳南生經手在被上訴人
公司買賣股票，且「代客經手買賣股票」，係屬陳南生之職務。則陳南生苟非在被上
訴人公司有代客買賣股票之職務，上訴人是否可能由陳南生經手買進系爭股票？陳南
生之買進及盜賣系爭股票之行為能否謂為與其職務無關？而可使被上訴人免僱用人
之責任？原審未依本院八十年度台上字第四五六號及八十三年度台上字第一七八號判
決之發回意旨翔實查明，遽為不利於上訴人之論斷，已屬可議。況本院七十九年度台
上字第一一○二號判決發回意旨經指明：「證券經紀商（證券公司）之職員，經手客
戶之股票買賣，除有確切證據，證明其係以客戶之代理人身分從事買賣者外，依常情
應認其係以證券經紀商職員身分，承辦客戶委託證券經紀商股票買賣之事務」，倘陳
南生於買進系爭股票時，具有被上訴人公司職員之身分，而依陳南生之前開證言，又
無從認定其係純以上訴人之代理人身分買進系爭股票。乃被上訴人竟任其一手操作，
終至將系爭股票盜賣殆盡，依民法第一百八十八條第一項前段規定，被上訴人是否可
不負僱用人之責任？亦待澄清。上訴論旨指摘原判決不當，求予廢棄，非無理由。又
上訴人如得對被上訴人為本件之請求，就上訴人實際是否受有損害一節，本院八十一
年度台上字第二二五三號判決發回意旨(三)內已指出應行調查之處，宜併注意及之。
據上論結，本件上訴為有理由，依民事訴訟法第四百七十七條第一項、第四百七十八
條第一項，判決如主文。
中      華      民      國    八十七    年     十二     月    二十四    日
                              最高法院民事第七庭
                                  審判長法官  朱  錦  娟
                                        法官  蘇  茂  秋
                                        法官  蘇  達  志
                                        法官  顏  南  全
                                        法官  葉  賽  鶯
      右正本證明與原本無異
                                              書  記  官
中      華      民      國    八十八    年      一      月     十一     日
